【裁判字號】    96,上訴,2529
【裁判日期】    970508
【裁判案由】    違反毒品危害防制條例
【裁判全文】
臺灣高等法院高雄分院刑事判決        96年度上訴字第2529號
上  訴  人  臺灣高雄地方法院檢察署檢察官
被      告  甲○○
選任辯護人  葉子瑋律師
上列上訴人因被告違反毒品危害防制條例案件，不服臺灣高雄地
方法院96年度訴字第3548號中華民國96年11月13日第一審判決（
起訴案號：臺灣高雄地方法院檢察署96年度偵字第2035號），提
起上訴，本院判決如下：
    主  文
上訴駁回。
    理  由
一、公訴意旨略以：被告甲○○明知甲基安非他命係主管機關公
    告查禁之第二級毒品，依法不得持有、販賣，竟基於販賣甲
    基安非他命牟利之意圖，於民國95年11月8 日20時許，在高
    雄市○○區○○路「黎舍PUB 」，以新臺幣（下同）22萬元
    之代價，向姓名、年籍不詳之成年男子「國輝」，購得甲基
    安非他命5 包而非法持有之（毛重分別為36.7公克、35.4公
    克、13.7公克、16.1公克、0.4 公克，共計102.3 公克），
    並欲將上開甲基安非他命販售予不特定人施用。嗣於同日21
    時30分許，在高雄市三民區○○○路214 巷3 號「阿囉哈客
    運站」前，因形跡可疑，為警盤查，被告一時心虛，將所持
    有之上開甲基安非他命丟棄在該處座椅上欲逃離現場，為警
    當場予以逮捕，並扣得上開甲基安非他命5 包，因認被告甲
    ○○涉犯毒品危害防制條例第5 條第2 項之意圖販賣而持有
    第二級毒品罪嫌。
二、證據能力部分：
    按被告以外之人於審判外之陳述，雖不符刑事訴訟法第159
    條之1 至第159 條之4 之規定，而經當事人於審判程序同意
    作為證據，法院審酌該言詞陳述或書面陳述作成時之情況，
    認為適當者，亦得為證據；另當事人、代理人或辯護人於法
    院調查證據時，知有第159 條第1 項不得為證據之情形，而
    未於言詞辯論終結前聲明異議者，視為有前項之同意，刑事
    訴訟法第159 條第1 項、第159 條之5 分別定有明文。本件
    檢察官、辯護人及被告於本院審判程序時，就原審判決所引
    用各項證據（含傳聞證據、非傳聞證據及符合法定傳聞法則
    例外之證據）之證據能力，均明示同意有證據能力（見本院
    卷第22頁），且於本院言詞辯論終結前，檢察官、辯護人及
    被告對於卷附具有傳聞證據性質之證據，既均已知其情，均
    未聲明異議，本院認該具有傳聞證據性質之證據，並無任何
    違法取證之不適當情形，以之作為證據使用係屬適當，自得
    採為認定被告犯罪事實之證據。
三、按犯罪事實應依證據認定之，無證據不得認定犯罪事實；不
    能證明被告犯罪者，應諭知無罪之判決，刑事訴訟法第154
    條第2 項、第301 第1 項分別定有明文。次按認定不利於被
    告之證據須依積極證據，苟積極證據不足為不利於被告事實
    之認定，即應為有利被告之認定，更不必有何有利之證據；
    又犯罪事實之認定，應憑證據，如無相當之證據，或證據不
    足以證明，自不得以推測或擬制之方法，以為裁判之基礎（
    最高法院30年上字第816 號判例、40年台上字第86號判例可
    資參照）。又認定犯罪事實所憑之證據，雖不以直接證據為
    限，間接證據亦包括在內，但無論其為直接或間接證據，其
    為訴訟上之證據，必須達於一般人均可得確信其為真實之程
    度，而無合理之懷疑存在時，始得據為被告有罪之認定，倘
    若犯罪事實之證明尚未達此一程度，仍有合理之懷疑存在，
    審理事實之法院即應盡職權調查證據，澄清此項合理之懷疑
    ，使之達於可得確信之程度，方為適法，否則仍不能遽為被
    告有罪之判斷（最高法院76年臺上字第4986號判例意旨可資
    參照）。又檢察官對於起訴之犯罪事實，應負提出證據及說
    服之實質舉證責任，倘其所提出之證據，不足為被告有罪之
    積極證明，或其指出證明之方法，無從說服法院以形成被告
    有罪之心證，基於無罪推定之原則，自應為被告無罪判決之
    諭知，最高法院92年臺上字第128 號判例亦已明揭其旨。
四、公訴意旨認被告涉犯毒品危害防制條例第5 條第2 項之意圖
    販賣而持有第二級毒品罪嫌，無非係以：(1)被告於警詢、偵
    查中所稱：確有於上開時、地向綽號「國輝」之男子購得而
    持有扣案5 包甲基安非他命，並無毒癮，平日擔任游泳教練
    ，月薪僅約3 萬元等之供述；(2)內政部警政署刑事警察局鑑
    定書；(3)高雄醫學大學附設中和紀念醫院檢驗報告；(4)扣押
    筆錄、扣押物品目錄表、扣案毒品、現場照片等各1 份，為
    其論罪之依據，固非無見。惟訊據被告固坦承確於95年11月
    8 日20時許，在「黎舍PUB 」，以22萬元之代價，向綽號「
    國輝」之男子購得扣案第二級毒品甲基安非他命5 包而持有
    ，嗣於當日21時30分許為警盤檢查獲等事實不諱，惟堅決否
    認有何公訴人所指意圖販賣而持有第二級毒品之犯行，辯稱
    ：我買本案之安非他命，純粹是自己要吸食，並沒有要販賣
    ，因為當時遭遇感情問題，女友向我提出分手，以及家庭壓
    力，心情非常低落，想藉吸食毒品殘害自己，一時想不開，
    遂將積蓄及以信用卡預借現金方式，湊足一筆錢購買毒品等
    語。經查：
  (一)被告於95年11月8 日20時許，以22萬元向綽號「國輝」之男
    子購買本件扣案之5 包甲基安非他命而持有，嗣於同日21時
    30分許，在高雄市三民區○○○路214 巷3 號「阿囉哈客運
    站」前，因形跡可疑，為警盤查，被告一時心虛，將所持有
    之上開甲基安非他命丟棄在該處座椅上欲逃離現場，旋為警
    查獲等情，業據被告坦承不諱，並經證人即查獲警員黃燦明
    於原審到庭就查獲過程證述無訛（見原審卷第50-53 頁）；
    而扣案5 包疑似甲基安非他命晶體，經送內政部警政署刑事
    警察局鑑定，其中編號A1、A3部分抽檢A1，編號A2、A4、A5
    部分抽檢A2，均檢出甲基安非他命成分，純度各約98.9％、
    90.8％，嗣再送請高雄醫學大學附設中和紀念醫院檢驗，該
    5 包晶體均呈甲基安非他命陽性反應，此有上開刑事警察局
    95年11月23日刑鑑字第0950170086號鑑定書、上開醫院96年
    1 月9 日編號9601-6至10號檢驗報告各1 份附卷可稽（見偵
    查卷第3頁、38-42頁），此部分事實，堪信為真實。
  (二)按販賣毒品行為，雖不以販入之後復行賣出為要件，祇要以
    營利為目的，將毒品販入，其犯罪即為完成；然如非以營利
    售賣意圖而販入，或因其他原因而持有，嗣起意圖利售賣，
    尚未著手於賣出行為，則僅能成立意圖販賣而持有毒品之罪
    （最高法院92年度台上字第1275號判決參照）。又販賣毒品
    、意圖販賣而持有毒品、持有毒品等3 罪，其客觀之持有狀
    態並無二致，區別僅在於行為人販入毒品之始，主觀上有無
    營利之目的，或事後有無另行起意圖利販賣，因其侵害法益
    之輕重有別，法定刑亦甚懸殊，自須有相當證據證明被告主
    觀上持有毒品之意欲為何，始得認定係販賣或意圖販賣而持
    有毒品，尚不得僅以被告持有毒品及毒品之數量、包裝等客
    觀事實，逕予推論其主觀犯意。
  (三)被告固於上開時、地，為警查獲持有上開扣案5 包甲基安非
    他命，然如上所述，持有毒品之原因非僅一端，被告自查獲
    初始迄至原審及本院審理時，歷來供述均否認有何營利意圖
    ，自不得單以被告客觀上持有相當數量之扣案甲基安非他命
    ，遽認被告主觀係基於意圖販賣而持有。次查本案查獲經過
    ，據證人黃燦明於原審證稱：當時我們在「阿囉哈客運站」
    前執行巡邏勤務，查抄車輛，被告看到我們即顯現閃躲之意
    ，我們認為被告很可疑，於是進行盤查，被告就拿出毒品丟
    在椅子上，我們立刻加以逮捕，本案事前並未接獲任何線報
    ，亦未進行蒐證，完全是巡邏時當場查獲的等語（見原審卷
    第50-53 頁），則本案既純係員警臨檢查獲，除查得扣案甲
    基安非他命外，並無其他可資佐證之檢舉情資、監聽、證人
    或證物等相關證據資料，顯然欠缺相當之客觀事實，足以證
    明被告係基於販賣之意思而持有上開扣案毒品。而檢察官偵
    查中，雖調閱被告之電話通聯紀錄（見偵查卷第28-31 頁、
    47-51 頁、64-68 頁），並指示警方分析通聯資料，調查可
    疑買家及蒐集相關證物，惟仍無所獲，此有偵查卷宗可稽。
    準此，本案除上開扣案毒品外，實無其他積極事證足以證明
    被告確有意圖販賣而持有第二級毒品之犯行。
  (四)公訴意旨雖另以被告僅於95年11月7 日及同年12月初某日，
    各施用甲基安非他命1 次，並無毒癮，且擔任游泳教練，月
    薪僅約3 萬元等情，因認被告以22萬元代價，1 次購入數量
    非微之扣案甲基安非他命而持有之，應係具有販賣之意圖等
    語。惟查，被告自承有施用甲基安非他命，於95年11月8 日
    為警查獲持有扣案毒品時，經採尿送驗結果，亦確呈甲基非
    他命陽性反應，此據證人黃燦明證述甚明，並當庭提出被告
    之尿液採證代碼表、高雄市立凱旋醫院95年11月23日濫用藥
    物尿液檢驗報告各1 紙附卷可按（見警卷第12頁、原審卷第
    68-69 頁），則被告辯稱其持有扣案毒品係為供己施用，並
    非全然無據，尚不得以被告自稱並無毒癮，即認被告所辯持
    有上開毒品係供其施用之說為無可採。又以現今社會經濟情
    況，22萬元之金額並非至鉅，被告既有每月薪資3 萬元之穩
    定工作，且持有多張信用卡，此有原審依職權向財團法人聯
    合徵信中心調取之被告財產資料1 份在卷可稽（見原審卷第
    43-45 頁），則被告辯稱其以原有積蓄及刷卡借現金方式湊
    得該筆金額，亦非全屬無稽，自不得以被告資力普通，即謂
    被告以22萬元購買毒品有違常理，或謂被告係基於營利目的
    而購買毒品。
  (五)又毒品取得之動機、目的、數量，因人因案而異，未可一概
    而論，而取得數量之多寡，與是否具有營利意圖，亦無絕對
    關連，仍應參酌其他事實證據而定，無從僅以客觀之持有狀
    態，推論主觀犯意，前已敘述甚明。公訴人雖另以施用甲基
    安非他命之效果，會使精神亢奮，愈加清醒，及被告持有扣
    案甲基安非他命若真係為自行施用以達自殘目的，實無須購
    進如此大量毒品為由，認被告所辯因感情、家庭因素，始購
    買扣案毒品用以殘害自身等情，並無可採；惟本案在積極事
    證尚有不足之情形下，被告自殘之詞真否，即無詳究之必要
    ，蓋被告既有施用毒品之行為，則其自殘之說縱難遽信，亦
    不得以此反推其持有毒品意在販賣營利。
  (六)綜上所述，被告前開所辯，應屬可採，從而公訴人所持之各
    項證據，尚不足證明被告確係意圖販賣而持有第二級毒品甲
    基安非他命，是公訴人所舉之證據，其為訴訟上之證明，既
    未達到通常一般之人均不致有所懷疑，而得確信被告有意圖
    販賣而持有第二級毒品犯行之真實程度，揆諸前揭規定及說
    明，均無法採為認定被告犯罪之證據，此外，復查無其他積
    極證據，足認被告確有上述犯行，本件即屬不能證明被告犯
    罪，自應就此部分為被告無罪判決之諭知。
五、又被告自承於上開時、地持有扣案之第二級毒品甲基安非他
    命之事實，與檢察官所起訴意圖販賣而持有第二級毒品部分
    ，其社會基本事實同一，起訴範圍應包括意圖販賣而持有毒
    品及持有毒品二部分（最高法院96年度台非字第129 號判決
    參照）；而被告被訴意圖販賣而持有第二級毒品部分，既經
    為無罪之諭知，核與被告持有第二級毒品部分，即無何實質
    上一罪之關係，除應另就被告持有第二級毒品部分加以審判
    外，並應於主文內諭知此部分之判決結果，始為適法（上開
    最高法院判決參照）。經查，被告本次為警查獲時，經採尿
    送驗結果，呈甲基安非他命陽性反應，已如前述，嗣檢察官
    於95年12月26日傳訊被告後，即聲請將被告送勒戒處所觀察
    、勒戒，經原審於當日以95年度聲字第2077號裁定准許，並
    於同日執行在案，迄至96年2 月12日，因認被告無繼續施用
    毒品傾向而釋放，經檢察官以95年度毒偵字第9229號不起訴
    處分確定，此有台灣高等法院被告前案紀錄表在卷可憑（見
    本院卷第11頁），並經原審調取上開卷宗核閱無訛。準此，
    被告持有第二級毒品甲基安非他命之行為，應為施用毒品之
    高度行為所吸收，被告所犯較低度且被吸收之持有第二級毒
    品罪，自不得與較高度之施用第二級毒品罪割裂單獨論罪科
    刑。被告施用第二級毒品罪既獲不起訴處分確定，且公訴人
    亦未指摘已確定之不起訴處分，有何刑事訴訟法第260 條各
    款所列情形，揆諸上開說明，被告所犯持有第二級毒品罪即
    不得再予起訴，是此部分之起訴即屬違背程式，自應為不受
    理之諭知。
六、原審因而以不能證明被告有意圖販賣而持有第二級毒品之犯
    行，而為被告無罪之諭知；另就被告持有第二級毒品部分，
    認公訴人之起訴違背程式，而為不受理之諭知，核無違誤；
    檢察官上訴意旨，指摘原判決不當，為無理由，應予駁回。
據上論斷，應依刑事訴訟法第368 條，判決如主文。
本案經檢察官王登榮到庭執行職務。
中    華    民    國    97    年    5     月    8     日
                  刑事第八庭    審判長法  官  李炫德
                                      法  官  李政庭
                                      法  官  陳志銘
以上正本證明與原本無異。
如不服本判決應於收受本判決後10日內向本院提出上訴書狀，其
未敘述上訴理由者，並得於提起上訴後10日內向本院補提理由書
狀（均須按他造當事人之人數附繕本）「切勿逕送上級法院」。
中    華    民    國    97    年    5     月    8     日
                                      書記官  盧雅婷


司法院資訊處製作；財團法人民間司法改革基金會備份。
